臺灣高雄地方法院民事裁定
111年度消債職聲免字第89號

聲  請  人  林耀庭  
即  債務人            
代  理  人  吳龍建律師
相  對  人  
即債權人    兆豐國際商業銀行股份有限公司
0000000000000000

法定代理人  張兆順  
代  理  人  林勵之  
相  對  人  
即債權人    元大商業銀行股份有限公司
0000000000000000

0000000000000000

法定代理人  翁健    
0000000000000000

0000000000000000

相  對  人  
即債權人    安泰商業銀行股份有限公司
0000000000000000

0000000000000000

法定代理人  丁予康  
0000000000000000

0000000000000000

相  對  人  
即債權人    東元資融股份有限公司
0000000000000000

法定代理人  周佳琳  
相  對  人  
即債權人    滙誠第二資產管理股份有限公司
0000000000000000

法定代理人  莊仲沼  
0000000000000000

0000000000000000

相  對  人  
即債權人    同泰資產管理有限公司
0000000000000000

法定代理人  簡昭政  

上列當事人間消費者債務清理免責事件，本院裁定如下：
    主  文
債務人林耀庭不予免責。
    理  由
一、按法院為終止或終結清算程序之裁定確定後，除別有規定外
    ，應以裁定免除債務人之債務；又法院裁定開始清算程序後
    ，債務人有薪資、執行業務所得或其他固定收入，扣除自己
    及依法應受其扶養者所必要生活費用之數額後仍有餘額，而
    普通債權人之分配總額低於債務人聲請清算前2 年間，可處
    分所得扣除自己及依法應受其扶養者所必要生活費用之數額
    者，法院應為不免責之裁定，但債務人證明經普通債權人全
    體同意者，不在此限；而債務人有下列各款情形之一者，法
    院應為不免責之裁定，但債務人證明經普通債權人全體同意
    者，不在此限：（一）於七年內曾依破產法或本條例規定受
    免責；（二）隱匿、毀損應屬清算財團之財產，或為其他不
    利於債權人之處分；（三）捏造債務或承認不真實之債務；
    （四）聲請清算前二年內，因消費奢侈商品或服務、賭博或
    其他投機行為，所支出之總額逾該期間可處分所得扣除自己
    及依法應受其扶養者所必要生活費用之半數，或所負債務之
    總額逾聲請清算時無擔保及無優先權債務之半數，而生開始
    清算之原因；（五）於清算聲請前一年內，已有清算之原因
    ，而隱瞞其事實，使他人與之為交易致生損害；（六）明知
    已有清算原因之事實，非基於本人之義務，而以特別利於債
    權人中之一人或數人為目的，提供擔保或消滅債務；（七）
    隱匿、毀棄、偽造或變造帳簿或其他會計文件之全部或一部
    ，致其財產之狀況不真確；（八）故意於財產及收入狀況說
    明書為不實之記載，或有其他故意違反本條例所定義務之行
    為，消費者債務清理條例（下稱消債條例）第132條、第133
     條及第134 條分別定有明文。
二、經查：
　㈠債務人前於民國108年3月11日向本院聲請更生，本院以108年
    度消債更字第89號裁定准自108年9月30日開始更生程序，因
    債務人所提更生方案未獲可決轉清算程序，經本院以109年
    度消債清字第148號裁定准自109年6月30日起開始清算程序
    ；嗣全體債權人於清算程序共計受償新臺幣（下同）795,20
    2元（已扣除拍賣服務費用15,000元、房屋稅392元），經本
    院於111年3月8日以109年度司執消債清字第99號裁定清算程
    序終結等情，業經本院調取閱前開卷宗核閱無訛。依首揭規
    定，本院應為債務人是否免責之裁定。
　㈡本院函詢債權人陳述意見，債權人未表示同意債務人免責，
    且查：
  ⒈債務人無消債條例第133 條所定應不予免責之情形：
　⑴按法院裁定開始更生程序後，債務人免責前，法院裁定開始 
    清算程序，其已進行之更生程序，適於清算程序者，作為清
     算程序之一部；其更生聲請視為清算聲請，消債條例第78
    條 第1 項定有明文。由其文義可知，在適於清算程序之情
    形下 ，清算程序之始點，得提前至裁定開始更生時。更生
    程序係 重建型債務清理程序，為保障普通債權人於更生程
    序之受償 額，依消債條例第64條第2項第3款規定，若無擔
    保及無優先 權債權受償總額，顯低於法院裁定開始更生程
    序時，依清算 程序所得受償之總額，法院不得認可更生方
    案。此即清算價 值保障原則，保障債權人不至受比依清算
    程序受償更不利之 地位。基此，債務人於裁定開始更生程
    序時，係有薪資固定 收入，若債務人係聲請清算而開始清
    算程序，依消債條例第 133 條規定可能受不免責之裁定，
    需繼續清償債務達消債條 例第141 條規定數額後，始得再
    聲請裁定免責。惟於更生轉 換清算程序之情形，若認定債
    務人有無薪資等固定收入之時 點，不得提前至裁定開始更
    生程序時，債務人因此而受免責 裁定，債權人將遭受較債
    務人依清算程序受償更不利之結果 ，有違清算價值保障原
    則（臺灣高等法院暨所屬法院98年法 律座談會民事類提案
    第40號研討結果）。準此，為貫徹消債 條例第133 條避免
    債務人濫用清算程序以獲免責，並敦促有 清償能力者，利
    用薪資等固定收入清償債務而受免責，以保 障債權人可受
    最低清償之立法目的，債務人於更生轉清算程 序之情形，
    認定有無薪資等固定收入之時點應提前至裁定開 始更生程
    序之時。 　
  ⑵債務人於開始更生程序後之收支情形：本件債務人於本院裁
    定自108年9月30日開始更生程序後，仍於王品餐飲股份有限
    公司（下稱王品公司）任職，期間於110年4月13日至22日因
    右髖骨骨頭壞死入院治療，而自110年5月13日至11月10日留
    職停薪，108年9月至12月實領收入共計173,684元，109年共
    計447,431元，110年共計191,901元，111年1月至7月共計26
    5,774元，另於108年度尚有申報股利所得7,921元、彩券獎
    金所得32,221元，並於109年4月20日將其台灣人壽保單解約
    ，領回解約金29,456元，復因胞弟殁，而於109年11月5日、
    110年11月3日領取喪葬津貼、勞工退休金各238,000元、24,
    140元，未領取其他補助或給付，是其於108年9月至111年7
    月平均每月可處分所得約39,536元【計算式：（173,684＋44
    7,431＋191,901＋265,774＋7,921÷12×4＋32,221÷12×4＋29,456＋
    238,000＋24,140）÷35＝39,536，本裁定計算式均採元以下4
    捨5入】等情，除據其陳明在卷外，並有勞工保險被保險人
    投保資料表（本案卷第28至29頁）、社會補助查詢表（本案
    卷第25至27頁）、租金補助查詢表（本案卷第24頁）、勞動
    部勞工保險局函（本案卷第90頁）、勞動部勞動力發展署高
    屏澎東分署函（本案卷第114頁）、王品公司函【本院109年
    度司執消債清字第99號卷（下稱執清卷）一第194至197頁、
    本案卷第117至143頁】、108年至110年稅務電子閘門財產所
    得調件明細表（本案卷第30至33頁）、在職證明書（本案卷
    第95頁）、高雄榮民總醫院診斷證明書（本案卷第94頁）在
    卷可參。又債務人係於配偶所有房屋居住，分擔房屋貸款，
    依衛生福利部公布之高雄市每人每月最低生活費(已包含房
    屋費用)，108年度至111年度各為13,099元、13,099元、13,
    341元、14,419元，1.2倍(消債條例第64條之2第1項規定）
    即為15,719元、15,719元、16,009元、17,303元。至債務人
    支出子女林○妤（87年12月生）扶養費用部分，其已自大學
    畢業，且有可供運用之存款，並有餘裕從事證券交易，尚有
    資力能維持生活，而無由債務人支付扶養費用之必要，業經
    本院於准予開始更生裁定中敘明，債務人於免責程序中亦無
    爭執（本案卷第92至93頁），爰不予列計。從而，債務人於
    開始更生程序後，每月可處分所得，扣除其每月必要支出後
    ，108年9月至109年12月每月尚有餘額23,817元（計算式：3
    9,536－15,719＝23,817），110年至111年每月各尚有餘額23,
    527元、22,233元（110年計算式：39,536－16,009＝23,527；
    111年計算式：39,536－17,303＝22,233）。
　⑶債務人於聲請更生程序前2年（即自106年3月至108年2月止）
    收支情形：
　　①關於債務人之可處分所得部分，債務人於王品公司任職，1
      06年3月至12月實領收入共計396,242元，107年共計448,2
      57元，108年1月至2月共計67,030元，另於107年申報股利
      所得6,545元，108年度申報股利所得7,921元、彩券獎金
      所得32,221元，又於107年1月14日、108年1月14日各領取
      台灣人壽生存保險金16,000元，前於106年5月3日因父親
      殁而領取喪葬給付56,351元，108年1月18日因胞兄殁而領
      取勞退金47,464元、喪葬給付91,410元，未領取其他補助
      或給付等情，有債務人106年度綜合所得稅各類所得資料
      清單【本院108年度消債更字第89號卷（下稱更卷）第61
      頁】、107年度至108年度稅務電子閘門財產所得調件明細
      表（更卷第128頁、本案卷第30頁）、存簿（更卷第153至
      155頁）、薪資條（更卷第32至59頁）、高雄市政府社會
      局函（更卷第118頁）、租金補助查詢表（本案卷第24頁
      ）、勞動部勞工保險局函（更卷第119頁）、勞動部勞動
      力發展署高屏澎東分署函（本案卷第114頁）、 臺灣人壽
      保險股份有限公司函（更卷第215至216頁）等可參。債務
      人領取之父親、胞兄喪葬給付、勞退金等款項，其固稱用
      於父親、胞兄之喪葬費用，惟就支出金額未能舉證以實其
      說，而應將此部分數額計入可處分所得，是債務人於聲請
      更生前2年可處分所得合計為1,151,989元（計算式：396,
      242＋448,257＋67,030＋36,000＋6,545＋7,921÷12×2＋32,221÷
      12×2＋16000×2＋56,351＋47,464＋91,410＝1,151,989）。
　　②關於債務人之必要生活費用部分，依消債條例第64條之2 
      第1 項規定，債務人必要生活費用，以最近1年衛生福利
      部或直轄市政府所公告當地區每人每月最低生活費1.2倍
      定之。而依衛生福利部公布之高雄市每人每月最低生活費
      ，106年度至108年度各為12,941元、12,941元、13,099元
      ，1.2倍即為15,529元、15,529元、15,719元，債務人於
      聲請更生前2年間之必要生活費用應為373,076元（計算式
      ：15,529×22＋15,719×2＝373,076）。
　　③關於債務人支出子女林○妤扶養費用部分，並無必要，已如
      前述。
　⑷綜上，債務人於更生程序開始後之可處分所得，扣除自己之
    必要生活費後，仍有餘額，而債務人聲請更生前2年間之可
    處分所得合計為1,151,989元，扣除個人必要支出373,076元
    後，固有餘額778,913元，然低於普通債權人於清算程序之
    分配總額795,202元，債務人並無消債條例第133條所規定不
    免責事由存在，應堪認定。
  ⒉債務人有消債條例第134條第2、8款應不予免責之情形，無消
    債條例第134條其他各款應不予免責之情形：
　⑴按下列財產為清算財團：（一）法院裁定開始清算程序時，
    屬於債務人之一切財產及將來行使之財產請求權；專屬於債
    務人本身之權利及禁止扣押之財產，不屬於清算財團。消債
    條例第98條第1項第1款、第2項定有明文。次按債務人故意
    於財產及收入狀況說明書為不實之記載，或有其他故意違反
    本條例所定義務之行為，致債權人受有損害，或重大延滯程
    序，法院應為不免責之裁定，消債條例第134條第8款定有明
    文。又債務人違反第8款所列法定真實陳述、提出、答覆、
    說明、移交、生活儉樸、住居限制及協力調查等義務，必須
    造成債權人受有損害，或對於程序順利進行發生重大影響，
    法院始應為不免責之裁定，該款107年12月26日立法理由參
    照。
　⑵經查，債務人截至109年6月30日開始清算程序時，其名下中
    國信託商業銀行股份有限公司(下稱中信商銀)帳戶仍有餘額
    45,859元，郵局帳戶餘額為5,035元，台新國際商業銀行股
    份有限公司(下稱台新銀行)帳戶餘額為92,237元，共計143,
    132元，且中信商銀帳戶於109年10月16日、11月10日各存入
    12,000元、238,000元，中華郵政股份有限公司(下稱中華郵
    政)帳戶於109年8月31日、9月4、25日、12月7日各存入45,1
    00元、9,390元、40,700元、3,612元，台新銀行帳戶為薪資
    帳戶，每月仍陸續存入債務人於王品公司之薪資、獎金，而
    債務人於109年12月11日報告清算財團財產時，中信商銀帳
    戶尚有餘額222,027元，中華郵政帳戶則為97,827元，台新
    銀行帳戶為98,543元，有中華郵政函（執清卷一第136至137
    頁）、中信商銀函（執清卷一第138至144頁）、台新銀行函
    （執清卷一第146至149頁）在卷足稽。惟債務人依本院司法
    事務官之命，於清算程序中之109年12月11日以書面報告屬
    於清算財團之財產（含銀行存款）時，竟表示其中信商銀存
    款為45,859元，中華郵政存款為5,035元，台新銀行存款為3
    6,000元等語（見執清卷第99頁），所為報告顯與上開資料
    不符。其後，司法事務官於110年1月20日函請債務人繳納相
    當存款之金額，債務人非僅未為繳納，更於110年1月28、29
    日自中信商銀、中華郵政、台新銀行等3帳戶，分別提領270
    ,000元、120,000元、90,000元，共計470,000元，致本院於
    110年1月27日發函通知前開金融機構交付帳戶存款時，僅自
    中信商銀收取17,078元、自中華郵政收取6,013元、自台新
    銀行收取51,721元。就此債務人雖陳稱其因右髖骨骨頭壞死
    ，預計手術前2個月、手術後8個月將無收入，所需醫藥費及
    生活費約38萬元至39萬元不等，遂提領上開款項作為預備云
    云，惟債務人係於110年4月13日至22日始進行右髖骨手術（
    醫藥費共計128,459元），且留職停薪期間為110年5月13日
    至11月11日，另於110年4月至5月、11月尚各領取薪資19,85
    5元、3,627元、22,636元，有高雄榮民總醫院函（本案卷第
    115至116頁）、王品公司函（本案卷第117至143頁）可考，
    而債務人自110年4月至11月之生活費含醫藥費，僅需256,53
    1元（計算式：16,009×8＋128,459＝256,531），衡諸現今自
    動提款機林立且多數具備跨行提款功能，不論何時提款均甚
    為便利，債務人並無於手術開始2個多月前之同年1月28日及
    29日，即預先提領高達470,000元之必要，且債務人迄今未
    能說明款項之完整用途流向，自難認其所提領之470,000元
    均係用於右髖骨手術醫藥費及生活費。此外，債務人如確有
    生活上之重大困難，本得依消債條例第99條聲請擴張不屬於
    清算財團範圍之財產，作為其救濟之手段，卻拒之未用，堪
    認債務人係故意隱匿應屬清算財團之財產，且故意於財產狀
    況說明書為不實之記載，而具有消債條例第134條第2、8款
    之不免責事由。
　⑶除上述情形外，關於消債條例第134條其餘各款情形，各債權
    人未提出證據證明之，且經本院職權調查結果，亦無該當情
    事。
四、綜上所述，本件債務人有消債條例第134條第2款及第8款所
    定不應免責之情形，復未經普通債權人全體同意其免責，揆
    諸首揭規定，本件債務人應不免責。又法院為不免責之裁定
    確定後，債務人繼續清償債務如附表所示，依消債條例第14
    2條之規定，可再行聲請法院裁定免責，附此敘明。至債務
    人於清算程序終結後，本院尚在調查審認其應否免責之程序
    期間，自行向各債權人清償債務，與本件裁定不免責無涉，
    附此敘明。
中　　華　　民　　國　　111 　年　　9 　　月　　27　　日
              　　民事庭　　  法　官　李育信
以上正本係照原本作成。
如對本裁定不服，得於裁定送達後10日內向本院提出抗告狀，並
繳納抗告裁判費新臺幣1,000 元。
中　　華　　民　　國　　111 　年　　9 　　月　　27　　日

  　                          書記官　何福添
　　　　　　　　　　　　　　　
附錄
一、債務人繼續清償得聲請法院裁定免責之規定：
　　消費者債務清理條例第141條第1項
　　債務人因第 133 條之情形，受不免責之裁定確定後，繼續
　　清償達該條規定之數額，且各普通債權人受償額均達其應受
　　分配額時，得聲請法院裁定免責。　　
    消費者債務清理條例第142條第1項
　　法院為不免責或撤銷免責之裁定確定後，債務人繼續清償債
　　務，而各普通債權人受償額均達其債權額之 20% 以上者，
　　法院得依債務人之聲請裁定免責。
二、債務人嗣後聲請裁定免責時，須繼續清償各普通債權之最低
    應受分配額。 
附表：　　
 編  號                                                                普通債權人                                                                        債權額 （新臺幣）   清算程序已分配金額 （新臺幣） 繼續清償至第142條所定債權額20%之數額  （新臺幣） 1 兆豐國際商業銀行股份有限公司 354,006元 51,528元 19,273元 2 元大商業銀行股份有限公司 281,015元 40,904元 15,299元 3 安泰商業銀行股份有限公司 552,464元 80,415元 30,078元 4 東元資融股份有限公司 45,516元 6,625元 2,478元 5 滙誠第二資產管理股份有限公司 18,207元 2,650元 991元 6 同泰資產管理有限公司 4,211,968元 613,080元 229,314元         總          計        5,463,176元 795,202元 297,433元